臺灣高等法院民事判決　　　　　　九十三年度上字第三一九號
上　訴　人　甲○○
訴訟代理人　紀冠伶律師
被上訴人　　乙○○
訴訟代理人　孫世群律師
當事人間所有權移轉登記事件，上訴人對於中華民國九十三年二
月二十六日臺灣板橋地方法院九十二年度訴字第一九０三號第一
審判決提起上訴，被上訴人先位之訴為訴之變更，本院於九十三
年十二月二十八日言詞辯論終結，判決如下：
    主      文
上訴人應將坐落台北縣鶯歌鎮○○段五九二地號土地應有部分九
萬九千四百分之九百八十一及其上一八○二建號門牌號碼台北縣
鶯歌鎮○○路一三八號七樓房屋所有權移轉登記與被上訴人。
第二審訴訟費用由上訴人負擔。
      事實及理由
甲、程序方面：
一、按請求之基礎事實同一者，依民事訴訟法第四百四十六條第
    一項及同法第二百五十五條第一項第二款之規定，縱於訴狀
    。所謂請求之基礎事實同一，係指變更或追加之訴與原訴之
    主要爭點有其共同性，各請求所主張之利益在社會生活上可
    認係屬同一或關連之紛爭，而就原請求之訴訟及證據資料，
    於繼續審理時，在相當程度範圍內具有同一性或一體性，得
    期待於後請求之審理予以利用，俾先後兩請求得在同一程序
    中一併解決，避免重複審理者，自屬之。
二、本件被上訴人主張坐落台北縣鶯歌鎮○○段五九二地號土地
    應有部分九萬九千四百分之九百八十一，及其上一八○二建
    號即台北縣鶯歌鎮○○路一三八號七樓房屋所有權係屬其出
    資由上訴人標得後登記為上訴人所有，故於原審先位之訴依
    終止信託契約之法律關係，備位之訴依撤銷贈與之法律關係
    ，訴請上訴人應將該不動產移轉登記與被上訴人。其於本院
    審理時就先位之訴為訴之變更，改依終止借名登記契約或委
    任契約之法律關係而為請求，其變更之訴與原訴間均基於上
    開主張之事實，合於請求之基礎事實同一要件，被上訴人所
    為訴之變更，應予准許。
乙、實體方面：
一、本件被上訴人起訴主張：被上訴人在與上訴人結婚前，即從
    事法拍屋之投標投資，於兩造結婚後，被上訴人乃與上訴人
    商議，徵得上訴人同意，由被上訴人負責挑選決定投標之房
    屋標的及投標價格，而由上訴人負責以上訴人名義投標，如
    有標得房屋，即由被上訴人將標得房地信託登記於上訴人名
    下，實際上仍係被上訴人所有，以便於投標及日後出賣等事
    項之進行。嗣於九十年十一月間，被上訴人挑選台北縣鶯歌
    鎮○○路一三八號七樓房屋及坐落基地台北縣鶯歌鎮○○段
    五九二地號權利範圍九萬九千四百分之九百八十一土地為投
    標標的，並決定投標金額一百五十萬八千元後，備妥投標所
    需保證金，委託房屋仲介人員林鴻基帶領協助上訴人辦理投
    標相關手續，標得系爭房地，該房地價款均由被上訴人支付
    ，而由被上訴人將系爭房地借名登記於上訴人名下，實際所
    有權人仍係被上訴人（所有權狀由被上訴人持有）。被上訴
    人得依據借名登記或委任契約訴請上訴人應將系爭房地所有
    權移轉登記與被上訴人。退步言之，如本院認兩造並無借名
    登記或委任關係，則被上訴人亦備位主張系爭房地係由被上
    訴人贈與上訴人，因上訴人及其母洪寶英等人，於九十二年
    二月二十三日下午三點三十分許，至彰化縣福興鄉○○村○
    ○街七十一號共同毆打被上訴人之母陳嬌女及被上訴人之姐
    邱秀蘭成傷，並出言恐嚇，被上訴人依民法第四百十六條規
    定亦得撤銷其贈與，茲以起訴狀送達為撤銷贈與之意思表示
    ，上訴人亦應依民法第四百十九條第二項規定將系爭房地所
    有權移轉登記與被上訴人。爰先位依借名登記契約及委任契
    約之法律關係，備位依撤銷贈與之法律關係，訴請上訴人應
    將坐落台北縣鶯歌鎮○○段五九二地號土地應有部分九萬九
    千四百分之九百八十一，及其上一八○二建號即台北縣鶯歌
    鎮○○路一三八號七樓房屋所有權移轉登記與被上訴人。並
    聲明：上訴駁回。
二、上訴人辯稱：兩造間並無借名登記契約或委任契約關係存在
    ，上訴人亦非受贈取得系爭房地，被上訴請求返還贈與物，
    係屬無據。兩造約定婚後第一棟房子登記在上訴人名下，第
    二棟房子登記在被上訴人名下，而婚後上訴人也將薪水交給
    被上訴人管理，否認系爭房屋全部由被上訴人出資，又委任
    契約要有書面契約存在，原審以委任契約為判決是錯誤的等
    語。並聲明：(一)原判決廢棄。(二)被上訴人在第一審之訴駁回
    。
三、經查被上訴人主張：兩造於婚後商議，由被上訴人負責挑選
    法拍屋標的即系爭房地，及決定投標價格一百五十萬八千元
    ，而由上訴人投標，於標得系爭房地後，由被上訴人繳清價
    款，而將標得房地登記於上訴人名下等事實，業據被上訴人
    提出不動產權利移轉證書、土地、建物所有權狀、支票存根
    、取款憑條、往來收入傳票及收據等件為證（原審板調卷，
    九至一六頁）。證人即仲介人員林鴻基亦到庭證稱：「（問
    ：何人委託你幫忙投標？）是乙○○」、「（問：得標價金
    何人給付？）是乙○○」、「（問：為何不動產登記為甲○
    ○的名字？）是因為乙○○當初在做中醫很忙，所以委託他
    太太甲○○去投標」、「（是否乙○○出資委託甲○○出名
    標得不動產，而將不動產信託登記為甲○○所有？）是」、
    「（投標的時候，甲○○有跟你去本院民事執行處投標嗎？
    ）有，他還打電話給乙○○問他這樣的投標價格可不可以」
    、「（價金如何交付執行處？）因為我先前欠乙○○五、六
    十萬元，所以投標保證金由我自己從我帳戶提領二十九萬元
    開立一張臺灣銀行支票給甲○○交給法院，其餘價金是乙○
    ○從他第一銀行帳戶提領款項開具臺灣銀行支票交給我，我
    再去法院繳款」等語（原審訴字卷，三二至二四頁）。上訴
    人雖於原審辯稱：我有出資購買，但出資多少，我沒有計算
    等語（原審訴字卷，二三頁），惟其未能就其有出資之事實
    舉證以實說，且於原審中自承：「房屋登記在我名下，是原
    告贈與給我」等語（原審訴字卷，二三頁），於本院審理時
    自承：「買房子是被上訴人拿錢出來買，登記給我」等語（
    本院卷，一一五頁），則上訴人之辯稱其有出資購買云云，
    即無可採，應認被上訴人之上開主張為真實。
四、被上訴人主張：兩造間就系爭房屋之買賣成立委任契約、借
    名登記契約或贈與契約等，上訴人否認之。經查：
  (一)按借名登記與信託法公布施行前之信託行為，二者之要件並
    不相同，前者係約定一方所有應經登記之財產以他方為登記
    名義人，而後者則指委託人授與受託人超過經濟目的之權利
    ，但僅許可其於經濟目的範圍內行使權利之法律行為而言。
    故借名登記，係約定一方所有應經登記之財產以他方為登記
    名義人，借用他方之名義為不動產之登記名義人，實無移轉
    所有權之意思，該一方仍保有該不動產之使用收益及處分權
    。
  (二)被上訴人先位之訴主張：兩造間就系爭房屋成立借名登記契
    約，該屋係屬被上訴人所有，該屋所有權狀一直由其保管，
    放於其婚前所購置之保險箱中，保險箱之鑰匙婚後亦由其保
    管，保險箱之密碼只有其知道，其得依據借名登記契約請求
    返還系爭不動產等語。上訴人否認兩造間已經成立借名登記
    契約以及所有權狀、保險箱係由被上訴人單獨保管使用等事
    實，辯稱：該屋係屬上訴人所有，婚後其亦將其所有之金飾
    等物品放於保險箱內，鑰匙固定放在衣櫥裡的西裝裡等語。
    經查系爭不動產係由被上訴人出資購買，證人即林鴻基亦到
    庭證稱：「（問：為何不動產登記為甲○○的名字？）是因
    為乙○○當初在做中醫很忙，所以委託他太太甲○○去投標
    」、「（是否乙○○出資委託甲○○出名標得不動產，而將
    不動產信託登記為甲○○所有？）是」等語，已如前述。被
    上訴人否認有贈與之事實，上訴人亦自承：被上訴人自始並
    無贈與系爭房地予上訴人之意思（本院卷，三二頁）。足認
    系爭不動產由被上訴人出資雖以上訴人名義投標登記為上訴
    人所有，但被上訴人並無將該不動產贈與上訴人之意思，應
    認其主觀上認為該不動產係屬被上訴人所有。再者，該不動
    產婚後雖供兩造住居之用，但該不動產之所有權狀係放置於
    被上訴人婚前所購置之保險箱內，且上訴人離家後，該屋即
    由被上訴人出租他人，該所有權狀由被上訴人單獨持有保管
    等事實，有租賃契約書及所有權狀附卷可稽（原審板調卷，
    一一至一二頁）（本院卷，一○一頁），且為兩造所不爭，
    應認被上訴人並無授與上訴人超過經濟目的之權利，但僅許
    可其於經濟目的範圍內行使權利之法律行為，故兩造間並未
    成立信託契約，而係約定將系爭動產財產以上訴人為登記名
    義人，借用其名義為不動產之登記名義人，實無移轉所有權
    之意思，被上訴人仍保有該不動產之使用收益等權利，兩造
    間係成立借名登記契約。
  (三)按借名登記契約之性質與委任契約類同，應類推適用委任關
    係終止、消滅之規定，不因被上訴人將契約名之為信託契約
    ，而影響該借名登記契約終止或消滅與否之判斷。民法第五
    百四十九條第一項明定：「當事人之任何一方，得隨時終止
    委任契約」。被上訴人以起訴狀繕本送達上訴人時雖稱為終
    止「信託」關係，但不因被上訴人將契約名之為信託契約，
    而影響本件借名登記契約終止與否之判斷，應認系爭借名登
    記契約已合法終止。故被上訴人依據借名契約之法律關係訴
    請上訴人應將系爭不動產移轉登記與被上訴人，應予准許。
五、從而被上訴人先位之訴依據借名登記之法律關係，請求上訴
    人應將坐落台北縣鶯歌鎮○○段五九二地號土地應有部分九
    萬九千四百分之九百八十一，及其上一八○二建號即台北縣
    鶯歌鎮○○路一三八號七樓房屋所有權移轉登記與被上訴人
    ，為有理由，應予准許，爰判決如主文所示。
六、本件事證已臻明確，兩造其餘主張與舉證，無一一論列之必
    要。且先位之訴既為有理由，無庸就備位之訴而裁判。再者
    ，因被上訴人於本院審理時已為訴之變更，本院認其變更為
    合法，而原訴可認為已因撤回而終結，本院僅就變更後之新
    訴為裁判，不得就第一審之原訴更為裁判，亦不得將第一審
    就原訴之裁判廢棄或維持（最高法院六十五年台上字第二一
    八三號判例、六十六年台上字第三三二○號判例參照），併
    此敘明。
丙、據上論結，本件變更之訴為有理由，依民事訴訟法第七十八
    條，判決如主文。
中　　華　　民　　國　　94　　年　　1 　　月　　4 　　日
                  民事第五庭審判長法  官　林丁寶
　　　　　　　　　　　　　　　　　法  官　林恩山
                                  法　官　高鳳仙
正本係照原本作成。
如不服本判決，應於收受送達後二十日內向本院提出上訴書狀，
其未表明上訴理由者，應於提出上訴後二十日內向本院補提理由
書狀（均須按他造當事人之人數附繕本）上訴時應提出委任律師
或具有律師資格之人之委任狀；委任有律師資格者，另應附具律
師資格證書及釋明委任人與受任人有民事訴訟法第四百六十六條
之一第一項但書或第二項（詳附註）所定關係之釋明文書影本。
中　　華　　民　　國　　94　　年　　1 　　月　　7 　　日
　　　　　　　　　　　　　　　　　書記官　黃慶霽
附註：
民事訴訟法第四百六十六條之一（第一項、第二項）：
對於第二審判決上訴，上訴人應委任律師為訴訟代理人。但上訴
人或其他法定代理人具有律師資格者，不在此限。
上訴人之配偶、三親等內之血親、二親等內之姻親，或上訴人為
法人、中央或地方機關時，其所屬專任人員具有律師資格並經法
院認為適當者，亦得為第三審訴訟代理人。
